臺灣板橋地方法院民事裁定　　　　　　100年度事聲字第140號
聲　明　人　王凱弘
相　對　人　王澄華
上列異議人與相對人間假扣押事件，異議人對於本院司法事務官
於中華民國100 年4 月27日所為之100 年度司裁全字第647 號假
扣押裁定事件聲明異議，本院裁定如下：
    主    文
異議駁回。
異議程序費用由異議人負擔。
    理    由
一、按司法事務官處理事件所為之處分，與法院所為者有同一之
    效力。當事人對於司法事務官處理事件所為之終局處分，得
    於處分送達後10日之不變期間內，以書狀向司法事務官提出
    異議。司法事務官認前項異議有理由時，應另為適當之處分
    ；認異議為無理由者，應送請法院裁定之。法院認第1 項之
    異議為有理由時，應為適當之裁定；認異議為無理由者，應
    以裁定駁回之。民事訴訟法第240條之4第1項至第3項分別定
    有明文。本件異議人就本院司法事務官於民國100 年4 月27
    日以100 年司裁全字第647 號所為駁回異議人聲請假扣押裁
    定之終局處分，聲明不服提出異議，司法事務官認其異議無
    理由而送請本院為裁定，核與上開條文規定及意旨相符，本
    院自應依法就本院司法事務官所為之裁定，審究異議人之異
    議有無理由，先予敘明。
二、本件異議意旨略以：
  (一)就「租金及共同侵權行為損害」部分，原裁定漏未審酌債務
    人之侵害乃持續之狀態，進而認定其侵權行為所受之損害，
    於遺產分割時必能獲得滿足，而無先為假扣押之必要，但該
    認定顯然與事實狀態不相符：
  1.被繼承人王阿泉（100 年2 月23日歿）與其配偶育有4 名子
    女，異議人乃為被繼承人所認領之子女，故被繼承人法定之
    繼承人加計異議人共計5 名，衡諸被繼承人王阿泉所遺留之
    土地約540.3 平方公尺，又該土地地目皆為田地，市場交易
    之流通性甚低，其土地市值並非可與建地相比，是上開土地
    依公告地價計算，土地價值約莫新臺幣（下同）2,042,334
    元，但此乃以被繼承人完全無債務及完稅後之價值計算，然
    遺產分割後，繼承人就實際繼承之總價值是否仍有上開金額
    ，仍有待商榷，然原裁定竟遽認相對人與異議人間之債權債
    務糾紛，以被繼承人所遺留之土地遺產分割即可獲得滿足，
    實欠缺考量上開情狀，當有速斷之違誤。
  2.衡諸異議人與債務人乃同父異母而生活在不同家庭，按傳統
    習俗，債務人自小對於異議人已不甚諒解與仇視，於被繼承
    人生前即無任何交集，現於被繼承人逝世之際，實難以想像
    雙方得以和睦完成遺產分割事宜甚明，職此，就雙方間之債
    權債務糾紛，若異議人不得預先為假扣押之保全聲請，在現
    實情狀下，實不難想像債務人為挾怨報復，而對於其名下之
    財產為惡意脫產行為之可能，然原裁定就此節均無任何審酌
    ，顯有不當之處。
  3.被繼承人在世時，債務人對被繼承人不為聞問，且侵占被繼
    承人土地租金之收益，使被繼承人在世之生活、就醫等即有
    產生危險之事實，尤有甚者，被繼承人死亡後，債務人非但
    持續侵占繼承人共同共有之土地租金收益，亦持續侵占被繼
    承人及異議人所有之土地租金收益，拒不分配及返還，異議
    人實無法忍受，不得不提起刑事訴訟以維權益，然債務人始
    終不願面對解決問題，債務人持續之侵害必造成異議人所受
    損害日漸擴大之情事，而在面對民事救濟程序冗長情況下，
    對於異議人之債權保障，絕非如原裁定之認定「分割遺產後
    即足以清償之情事，而無預先假扣押債務人財產之必要」，
    足徵原裁定之審酌並非周延，恐使異議人之權益受損。
  (二)就「醫藥費、住院費、喪葬費」部分，原裁定之法律見解明
    顯限縮異議人法律上所賦予之權利，將連帶債務之外部關係
    與內部關係混為一談，其認事用法明顯謬誤。蓋依民法第27
    3 條第1 項、第1115條、臺灣臺北地方法院96年度重家訴字
    第10號判決以觀，同一親等子女對父母之扶養義務乃屬連帶
    債務，又連帶債務之請求，債權人可對債務人中之一人請求
    全部之給付，然喪葬費、醫藥費、住院費、看護費等支出係
    子女照顧父母之扶養義務之範圍，當不得解為父母之債務。
    是以，債務人與異議人乃屬同一親等之扶養義務人，對於被
    繼承人同負扶養義務責任，雖被繼承人之法定扶養義務人為
    5 人，但仍不得解為異議人須個別請求而不得對債務人請求
    全部給付，故關於原裁定認定「繼承人多寡尚未得知，分擔
    債務後金額勢必減少甚多，且喪葬費、醫藥費、住院費、看
    護費等費用一併為被繼承人之債務，應由被繼承人之遺產扣
    除，實無假扣押之必要」之內容，顯然禁止異議人行使對連
    帶債務人中一人請求之法律權利，將連帶債務之外部關係與
    債務人內部關係相混，且自解法律之條文將扶養義務與遺產
    債務混為一談，進而認定無假扣押之必要，顯見原裁定之認
    事用法欠缺思慮周詳。
  (三)本件異議人所為假扣押之聲請，業已依法釋明假扣押之原因
    、必要，縱有不足並已陳明願供擔保，然原裁定卻僅以無假
    扣押必要為由，駁回異議人之聲請，當屬不當：
  1.依最高法院98年度台抗字第746 號、96年度台抗字第809 號
    裁判要旨以觀，假扣押之程序乃保全債權人將來強制執行而
    暫時之迅速簡易程序，並不以債務人有浪費財產、增加負擔
    或將其財產為不利益之處分等為限，然本件債務人持續增加
    之損害非被繼承人之遺產可為滿足，如不先為假扣押債務人
    之財產，在債務人應負擔損害賠償責任「確定」之前，實有
    恐日後難以強制執行，致債權無法滿足之可能，聲請人為確
    保債權之滿足，自有聲請假扣押之原因與必要，否則將造成
    異議人有日後不能強制執行或甚難執行之情事，顯與民事訴
    訟法所制定之「假扣押」保全程序之立法意旨相違背。
  2.退萬步言，原裁定認為異議人就本件假扣押之聲請有釋明不
    足者，然在異議人已陳明願供擔保之情況下，為確保異議人
    之利益，法院就審酌本件假扣押之聲請是否必要時，僅需在
    事實之存否，得到大致為正當之心證，即為足夠，當無必要
    達到審酌就債權人所主張情事確信為真實者之程度，職此，
    原裁定並無就此一併參酌，而斷然駁回本件異議人願供擔保
    以代釋明不足之聲請，顯然與法不符，為此請求法院廢棄原
    裁定，另為處分等語。
三、按債權人就金錢請求或得易為金錢請求之請求，欲保全強制
    執行者，得聲請假扣押；假扣押非有日後不能強制執行或甚
    難執行之虞者，不得為之；請求及假扣押之原因應釋明之；
    前項釋明如有不足，而債權人陳明願供擔保或法院認為適當
    者，法院得定相當之擔保，命供擔保後為假扣押，為民事訴
    訟法第522 條第1 項、第523 條第1 項及第526 條第1 項、
    第2 項所明定。而所謂「請求之原因事實」，即本案請求所
    由發生之原因事實；「假扣押之原因」係指債務人日後有不
    能強制執行或甚難執行之虞，或應在外國為強制執行之情形
    ，如債務人浪費財產，增加負擔，或就其財產為不利益之處
    分，將成為無資力之狀態，或將移往遠地、逃匿無蹤、隱匿
    財產等情事，債權人就假扣押之原因應提出可使法院信其主
    張為真實之證據，必待釋明有所不足，而債權人陳明願供擔
    保或法院認為適當者，法院始得定相當之擔保，命供擔保後
    為假扣押。又釋明事實上之主張者，得用可使法院信其主張
    為真實之一切證據，同法第284 條前段定有明文。所謂因釋
    明而應提出法院能即時調查之證據，係指當事人於釋明其事
    實上之主張時，應同時提出可供法院得隨時進行調查之證據
    而言，故當事人如未同時提出供釋明用之證據，法院自無裁
    定限期命其補正之必要（最高法院75年度台抗字第453 號裁
    定意旨參照）。故依上開法律規定，法院僅得於債權人釋明
    不足時，准其供擔保以補足之。債權人不得未為任何釋明，
    而全以擔保代其釋明之責。且如釋明之不足無法由債權人供
    擔保以補足之，法院仍應駁回債權人之聲請，非一經債權人
    陳明願供擔保，即當然准為該項假扣押（最高法院92年度台
    抗字第425 號裁定意旨參照）。
四、經查，本件異議人主張相對人應給付租金收益、被繼承人王
    阿泉之醫療費、生活費、住院費及喪葬費等合計2,074,667
    元，固據其提出被繼承人王阿泉之死亡證明書、土地所有權
    狀、繼承系統表、土地登記謄本、存摺內頁、王阿泉之住院
    收據、喪葬費收據等件影本為證，雖堪認已就請求原因關於
    王阿泉之醫療費、住院費及喪葬費部分為一定之釋明；惟異
    議人就其主張有租賃契約及租金收入存在，仍未提出任何證
    據釋明之，此部分尚難認異議人已就請求原因為一定之釋明
    。又就假扣押原因部分，異議人則僅略稱：異議人與債務人
    乃同父異母情形，於現實情況下，實不難想像債務人為挾怨
    報復而將名下財產惡意脫產之可能，而有日後不能強制執行
    或甚難執行之虞云云，惟異議人就假扣押之原因即有日後不
    能強制執行或甚難執行之虞，未提出任何能即時調查之證據
    ，自難認異議人就假扣押之原因已為釋明，而此未盡釋明之
    責又無法以擔保金補足之。異議人雖陳明願供擔保以代釋明
    之不足，惟依前揭說明，債權人不得未為任何釋明，而全以
    擔保代其釋明之責。揆諸上開說明，本件異議人之聲請於法
    即有不合，不應准許。從而，本院民事執行處司法事務官裁
    定駁回異議人之聲請，與本院理由雖有不同，結論並無二致
    ，異議人異議意旨指猶執前詞，指摘原裁定不當，求予廢棄
    ，為無理由，自應將其異議予以駁回。
五、結論：本件聲明異議為無理由，依強制執行法第30條之1 ，
    民事訴訟法第240 條之4 第3 項後段、第95條、第78條，裁
    定如主文。
中    華    民    國   100    年    6     月    30    日
                  民事第二庭  法  官  張筱琪
上為正本係照原本作成
如不服本裁定，應於裁定送達後10日內，以書狀向本院提出抗告
，並繳納抗告費新臺幣1,000元。
中    華    民    國   100    年    6     月    30    日
                              書記官  連思斐